臺灣臺北地方法院民事判決
110年度簡上字第72號
上  訴  人  余遠達  
被上訴人    余遠源  
訴訟代理人  林金發律師
上列當事人間請求清償債務事件，上訴人對於中華民國109年11
月6日本院新店簡易庭109年度店簡字第755號第一審簡易判決提
起上訴，本院於民國110年10月27日言詞辯論終結，判決如下：
    主  文
上訴駁回。
第二審訴訟費用由上訴人負擔。
    事實及理由
一、上訴人起訴主張：兩造係兄弟關係，緣上訴人於民國91年3
    月14日向被上訴人購買新北市○○○○段0000地號上，位於日月
    光及雲鼎溫泉水源中間之溫泉水源(下稱系爭溫泉水源)，約
    定價金新台幣（下同）50萬元，上訴人並同時簽發面額50萬
    元之即期支票乙紙（票號：FA0000000、發票日期：91年3月
    14日，下稱系爭支票）予被上訴人，被上訴人則交付讓渡買
    賣收款書（下稱系爭收款書）予上訴人（下稱系爭買賣契約
    ），嗣系爭支票業經被上訴人兌現取得買賣價金50萬元。上
    訴人購置系爭溫泉水源，係因被上訴人稱系爭溫泉水源可汲
    水接管使用而受讓；惟上訴人於109年初欲汲水使用系爭溫
    泉水源時，遭新北市政府水利局發函告知系爭溫泉水源不得
    開發，方知溫泉露頭及其一定範圍內，不得為開發行為，而
    一定範圍係由直轄市、縣(市)主管機關劃定，觀本件系爭溫
    泉水源位於89年9月4日公告「變更烏來都市計劃為烏來水源
    特定區計畫」範圍內，屬不得開發之露頭溫泉。可知被上訴
    人對系爭溫泉水源並無任何權利，自不得買賣系爭溫泉水源
    ，兩造間成立之系爭買賣契約應自始給付不能。又上訴人於
    109年初欲接管使用系爭溫泉水源時，方知悉系爭溫泉水源
    無法合法申請使用，依最高法院100年度台上字第1833號判
    決意旨，可知上訴人本件請求權時效應自起訴時起算。上訴
    人因被上訴人違法買賣讓渡國家溫泉天然資源受有損失50萬
    元，被上訴人並因此受有利益，爰依不當得利之法律關係請
    求被上訴人返還50萬元價金等語。並聲明：㈠被上訴人應給
    付上訴人50萬元，及自91年3月14日起至清償日止，按週年
    利率百分之5計算之利息。㈡願供擔保准假執行。
二、被上訴人則以：本件買賣標的實係汲取溫泉之相關設備，而
    非系爭溫泉水源，蓋系爭收款書上固記載「本人余遠源（即
    被上訴人）所使用之位於日月光及雲鼎溫泉水源中間之溫泉
    水源」等文字，買賣標的似為「溫泉水源」，惟上訴人當時
    為警務人員，法律知識較一般人為佳，「溫泉水源」為天然
    資源，屬國家所有，上訴人不可能諉為不知，其怎肯花50萬
    元買受系爭溫泉水源之可能，而烏來之溫泉乃取之不竭、用
    之不盡之物，尤其91年時「溫泉法」尚未立法（於92年7月2
    日始制定公布），烏來地區之溫泉，人人均得取而用之，僅
    欲接管引入家中使用者，必須花費施設諸如塑膠水管及抽水
    馬達等之引水設備之費用，且居民接管引溫泉水回家使用，
    並無不法，政府機關亦從無取締，此乃烏來地區眾所週知之
    事實。故解釋兩造之買賣契約，買賣標的自係指「自溫泉源
    頭接管引溫泉水回家使用之相關引水設施」，而非「溫泉水
    源」。原審依系爭收款書之記載，認定買賣標的為「溫泉水
    源」，乃過度拘泥於系爭收款書所用之辭句。實則，從系爭
    收款書之記載，即可知該文書所用之文字不夠精確，此由被
    上訴人所讓渡者乃全部之設施，應稱「全部讓渡」，而非系
    爭收款書所載「全權讓渡」，凡此均足見系爭收款書所用之
    文字不夠精確，故系爭收款書上所載「溫泉水源」，應為「
    汲取溫泉之相關設備」，始為當事人之真意，實不應受所用
    辭句之拘束。依此，兩造買賣契約如非「以不能之給付為標
    的」，則該買賣契約即非無效，被上訴人所受領之價金50萬
    元亦非「不當得利」，故上訴人依民法第179條及第181條之
    規定，請求被上訴人返還不當得利，並加計給付法定遲延利
    息，即屬無據。退步言，縱上訴人主張兩造係以不能之給付
    為標的而為無效（假設語），惟因其請求權已逾15年之消滅
    時效期間（自91年3月15日起至上訴人聲請發支付命令之109
    年2月24日止，早已逾15年），依民法第144條第1項之規定
    ，被上訴人亦得拒絕給付，自不須負返還價金之義務。原審
    所認兩造買賣契約係以「不能之給付為標的」，該買賣契約
    為無效，雖有可議，惟其理由以上訴人之不當得利返還請求
    權已罹於時效，被上訴人自得拒絕清償，而駁回上訴人之請
    求，並無不當。故上訴人提起本件上訴，應無理由等語，資
    為抗辯。
三、原審為上訴人全部敗訴之判決，上訴人不服，提起上訴，上
    訴聲明：㈠原判決廢棄；㈡被上訴人應給付上訴人50萬元及自
    91年3月14日起至清償日止，按週年利率百分之5計算之利息
    。被上訴人則答辯聲明：上訴駁回。
四、本院之判斷：
　　上訴人主張兩造於91年3月14日成立系爭買賣契約，上訴人
    並交付系爭支票予被上訴人，系爭支票經被上訴人提示兌現
    而取得買賣價金50萬元之事實，並提出系爭收款書及系爭支
    票等件附卷為證（見本院109年度司促字第3339號卷《下稱支
    付命令卷》第9、11頁），且為被上訴人所不爭執，上訴人此
    部分主張堪信為真實。惟上訴人主張系爭買賣契約之買賣標
    的自始給付不能，被上訴人應無收受買賣價金之權利，應返
    還予上訴人一節，為被上訴人否認，並以上開情詞置辯，則
    本件所應審究者為：系爭買賣契約標的物為何？買賣契約是
    否有效？上訴人依不當得利之法律關係請求被上訴人返還買
    賣價金50萬元是否有理由？被上訴人為請求權時效抗辯是否
    有據？茲分項析述如下：
　㈠按無法律上原因而受有利益，致他人受損害者，應返還其利
    益。雖有法律上之原因，而其後已不存在者，亦同；次按以
    不能之給付為契約標的者，其契約為無效。民法第179條前
    段、第246條第1項前段定有明文。又所謂「不能之給付」者
    ，係指自始客觀不能而言，亦即依社會通常觀念，債務人應
    為之給付，不能依債務本旨實現之意，最高法院87年度台
　　上字第281號號判決參照。末按當事人主張有利於己之事實
    者，就其事實有舉證之責任。民事訴訟法第277條本文定有
    明文。而原告於起訴原因已有相當之證明，被告對渠主張，
    如抗辯不實並提出反對之主張者，則被告對渠反對之主張，
    亦應負證明之責，此為舉證責任分擔之原則。若被告於抗辯
    事實並無確實證明方法，僅以空言爭執者，當然認定其抗辯
    事實之非真正，而應為被告不利益之裁判。最高法院18年上
    字第1679號、101年度台上字第443號判決意旨亦可資參照。
  ㈡上訴人主張被上訴人出售系爭溫泉水源予上訴人之事實，業
    據提出系爭收款書為證（見支付命令卷第9頁），被上訴人
    固不否認曾交付系爭收款書予上訴人，惟否認係出售系爭溫
    泉水源，辯稱：買賣標的是已裝設之引水設備，包括塑膠水
    管、抽水馬達等云云（見本院卷第90頁）；然觀諸前揭系爭
    收款書記載：「茲本人余遠源（即被上訴人）：所使用之位
    於日月光及雲頂溫泉水源中間之溫泉水源；全權讓渡余遠達
    （即上訴人），讓渡買賣金新台幣伍拾萬元整....」等語，
    已就兩造買賣標的明白記載為「溫泉水源」，而被上訴人就
    其所辯係以溫泉相關設備成立買賣契約一節，並未能舉證以
    實其說（詳後述），自不足採，則上訴人主張兩造係以系爭
    溫泉水源為標的成立買賣契約，堪以採信。至被上訴人雖聲
    請傳喚其女兒余淑霓到庭作證，惟余淑霓證稱：伊目前住的
    房屋（即新北市○○區○○路0段000號3樓）是跟訴外人林益民
    （下以姓名稱之）購買，林益民之前有在使用溫泉，上訴人
    以前也住過該房屋，伊買的時候就有上訴人施設之溫泉設備
    ，伊有看到上訴人僱工施作，伊不知道當時溫泉源頭引水是
    何人去引水至3樓，但是被上訴人從溫泉源頭用抽水馬達及
    水管將溫泉引用到116號房屋，伊阿公、阿嬤住家的溫泉管
    路有一條從堰堤14號跨過籃球場到116號房屋，惟伊不知道
    水管是怎麼引用等語（見本院卷第150至152頁），此僅能證
    明其買賣前手林益民曾使用過該房屋之溫泉、被上訴人曾從
    溫泉源頭用抽水馬達及水管將溫泉引用到116號房屋，及伊
    阿公、阿嬤住家的溫泉管路有一條從堰堤14號跨過籃球場到
    116號房屋等情，但均仍未能證明本件兩造當時買賣之標的
    究竟為何者，故證人余淑霓上開證言均不足以佐為有利於被
    上訴人之認定。 
　㈢第按水為天然資源，屬於國家所有，不因人民取得土地所有
    權而受影響；又所稱水權，謂依法對於地面水或地下水，取
    得使用或收益之權；水權之取得，非依本法登記不生效力。
    水利法第2條、第15條及第27條分別定有明文。本件買賣契
    約係以溫泉水源為標的，業如前述，是被上訴人並無取得系
    爭溫泉水源之權利，而其未依相關規定辦理水權登記以合法
    取得水權，故對上開溫泉水源應無使用、收益之權，此有新
    北市政府水利局函覆原審之109年8月20日新北水政字第1091
    548056號函在卷可憑（見原審卷第153頁）。則被上訴人既
    非上開溫泉水源之所有權人，並無取得水源所有權，亦無任
    何使用、收益權利，其逕以該溫泉水源為買賣契約標的，與
    上訴人成立買賣契約，系爭買賣契約即因買賣標的自始給付
    不能而歸於無效，因此被上訴人受領買賣價金50萬元，自屬
    無法律上原因而受有利益，致上訴人受損害，故上訴人請求
    被上訴人返還上開買賣價金，即屬有據。
  ㈣另按請求權，因十五年間不行使而消滅；時效完成後，債務
    人得拒絕給付。民法第125條本文、第144條第1項分別定有
    明文。又消滅時效因起訴而中斷；另依督促程序，聲請發支
    付命令，與起訴有同一效力。民法第129條第1項第3款及第2
    項第1款亦有明文。再按消滅時效，自請求權可行使時起算
    ，民法第128條定有明文。所謂「可行使時」，係指請求權
    人行使其請求權，客觀上無法律上之障礙而言，要與請求權
    人主觀上何時知悉其可行使無關。倘請求權人因疾病、權利
    人不在、權利存在之不知或其他事實上障礙，不能行使請求
    權者，則時效之進行不因此而受影響。權利人主觀上不知已
    可行使權利，為事實上之障礙，非屬法律障礙（最高法院99
    年度台上字第1335號、101年度台上字第1030號判決意旨參
    照）。本件上訴人於91年3月14日交付系爭支票予被上訴人
    ，被上訴人自陳其於同年間已經兌現系爭支票一情（見原審
    卷第74頁），為上訴人所不爭，則被上訴人於91年間無法律
    上原因受有50萬元之利益，致上訴人受有損害，上訴人於91
    年間即得對被上訴人行使不當得利返還請求權，卻遲至109
    年2月24日始具狀聲請對被上訴人核發支付命令，有支付命
    令聲請狀上本院收狀戳章在卷可查（見支付命令卷第5 頁）
    ，雖上訴人主張其係於109年初欲接管使用讓渡標的溫泉水
    源時始知悉無法申請使用，請求權時效應自上訴人聲請支付
    命令之109年2月24日起算為當云云，然依上開說明，上訴人
    行使其請求權，客觀上並無法律上之障礙，要與其主觀上何
    時知悉其可行使無關，是上訴人此部分主張，並無可取，則
    本件上訴人之不當得利返還請求權已罹於時效，被上訴人自
    得拒絕清償。
五、綜上所述，上訴人依不當得利之法律關係，請求被上訴人給
    付50萬元，及自91年3月14日起至清償日止，按週年利率百
    分之5計算之遲延利息，為無理由，應予駁回。原審為上訴
    人敗訴之判決，並無不合，上訴人求予廢棄改判，為無理由
    ，應予駁回。
六、本件事證已臻明確，兩造其餘攻擊防禦方法及舉證，經本院
　  斟酌後，認均不足影響本判決之結果，爰不另一一論列，併
　  此敘明。
七、據上論結，本件上訴為無理由，依民事訴訟法第436條之1第
　  3項、第449條第1項、第78條，判決如主文。
中　　華　　民　　國　　110 　年　　11　　月　　10　　日
                  民事第四庭  審判長法  官  蔡政哲
　　　　　　　　　                  法  官  洪文慧
　　　　　　　　　　　　　　　　　　法　官  陳靜茹
以上正本係照原本作成。
本判決不得上訴。　　　　　　　　　　　　　　　　　　
中　　華　　民　　國　　110 　年　　11　　月　　10　　日
                                    書記官  蔡汶芯